臺灣高等法院民事判決　　　　　　　　 95年度上易字第760號
上　訴　人　甲○○
訴訟代理人　郭以續律師
被上訴　人　乙○○
　　　　　　丙　○
　　　　　　丁○○
共　　　同
訴訟代理人　林耀泉律師
　　　　　　林蓓珍律師
　　　　　　許碩芳律師
被上訴　人　辛○○
　　　　　　庚○○
　　　　　　己○○
　　　　　　戊○○
上列當事人間請求增加租金等事件，上訴人對於中華民國95年6
月19日臺灣臺北地方法院95年度訴字第1946號第一審判決提起上
訴，經本院於96年1月30日言詞辯論終結，判決如下：
    主  文
上訴駁回。
第二審訴訟費用由上訴人負擔。
    事實及理由
一、被上訴人辛○○、庚○○、己○○、戊○○經合法通知，未
    於言詞辯論期日到場，核無民事訴訟法第 386條所列各款情
    形，爰依上訴人之聲請，由其一造辯論而為判決。
二、上訴人起訴主張：上訴人所有坐落臺北市○○區○○段２小
    段72地號土地（下稱系爭土地）為上訴人之父周石墩所有，
    不定期限出租與被上訴人之被繼承人陳金梯建築房屋，約定
    每年每坪租金新台幣（下 同）100元。嗣陳金梯死亡，被上
    訴人繼承上開租賃契約承租人之權利義務。兩造前就調整租
    金事件，兩次涉訟，分別經本院 80年度上字第285號及原審
    84 年度訴字第902號確定判決，就租金調整基準，均按公告
    地價額年息6％即申報地價額7.5％計算，自民國（下同）79
    年12月2日起調整租金為307,440元，及自 83年7月18日起調
    整租金為430,922元。查系爭土地自第2次涉訟後，以迄94年
    1月止，土地公告（ 及申報）地價由該訴訟繫屬時之每平方
    公尺43,800元（35,040元）調昇至48,400元（38,720元），
    系爭土地總面積為164平方公尺，依上開94年1月公告地價及
    申報地價計算土地總價額依序為7,937,600元、6,350,080元
    。除除公告（及申報）地價調昇外，其餘各項調整租金之條
    件（如附近工商繁榮程度、承租人利用土地價值、所受利益
    等），尚無鉅大變動，爰按前確定判決所定土地總價額年息
    6％（公告地價為準）或年息7.5％（申報地價為準）計算，
    自 95年1月1日調整租金為每年476,256元。又被上訴人積欠
    系爭土地 94年份租金430,992元，並請求給付欠租及統一自
    95年 5月3日起算之遲延利息。爰依租賃關係及民法第442條
    前段、土地法第105條、第97條第1項，請求增加租金，併依
    民法第1153條、第203條規定請求給付欠租，求為命：(一) 被
    上訴人承租上訴人所有坐落台北市○○區○○段２小段72地
    號面積164平方公尺建地之租金，自 95年1月1日起調整為每
    年476,256元。(二)被上訴人應連帶給付上訴人430,992元及自
    95年5月3日起至清償日止按年息5％計算之利息。
三、被上訴人乙○○、丙○、丁○○則以：土地租金數額之調整
    ，除以基地申報地價為基礎外，尚須斟酌基地之位置、工商
    業繁榮之程度、承租人利用基地之經濟價值及所受利益，並
    與鄰地租金比較等項，土地價值之昇降，並非增減租金之唯
    一斟酌事項。目前租金並無顯失公平之情事，系爭土地並無
    其他調漲地租之條件，上訴人以土地公告地價調漲為由，即
    再次主張調漲地租，為無理由。退步言之，縱認調整地租為
    有理由，系爭土地僅供住家使用，且四周僅有少數商店，上
    訴人主張以申報地價年息7.5％ 為基準調整，誠屬過高。被
    上訴人丙○並無工作能力，承租人經濟能力誠屬薄弱，實無
    力負擔上訴人一再要求提高租金等語抗辯。
    被上訴人辛○○、庚○○於原審則以：沒有意見，伊未居住
    於系爭土地上建物，僅有繼承關係等語置辯。
    被上訴人己○○、戊○○則均未於言詞辯論期日到場，亦未
    提出書狀作何聲明或陳述。
四、原審對於上訴人之請求，判決：(一)被上訴人承租上訴人所有
    坐落台北市○○區○○段2小段72地號面積164平方公尺土地
    之租金，自 95年1月1日起調整為每年444,506元。(二)被上訴
    人應連帶給付上訴人430,992元，及自 95年5月3日起至清償
    日止按年息5％ 計算之利息。並依聲請宣告假執行，及駁回
    上訴人其餘之訴及假執行之聲請。上訴人不服，於後開範圍
    提起上訴提起上訴，求為：(一)原判決後開不利於上訴人之部
    分廢棄。(二)上廢棄部分，被上訴人承租上訴人所有坐落台北
    市○○區○○段2小段72地號面積164平方公尺土地之租金，
    自95年1月1日起調整為每年再增加31,750元。被上訴人則求
    為判決駁回上訴（上訴人請求欠租部分，兩造均未不服，業
    已確定）。
五、經查，上訴人所有坐落台北市○○區○○段２小段72地號土
    地前為上訴人之父周石墩所有，不定期限出租與被上訴人之
    被繼承人陳金梯建築房屋，約定每年每坪租金１00元，被上
    訴人承租迄今均供住家使用，附近地理等經濟環境，自84年
    來，亦無巨大改變。兩造前就調整租金事件，兩次涉訟，經
    本院80年度上字第285號及原審84年度訴字第902號確定判決
    ，就租金調整基準，均按公告地價額年息6％即申報地價額7
    .5 ％計算，前經本院80年度上字第285號確定判決自79年12
    月2日起年租金增加為307,440元，嗣經原法院84年度訴字第
    902號確定判決自 83年7月18日起調整為每年租金430,992元
    之事實，為兩造所不爭，並有土地登記謄本、本院80年度上
    字第285號民事判決、臺灣臺北地方法院84年度訴字第902號
    民事判決影本可證（ 見原審台北簡易庭94年度北調字第633
    號卷第5頁至18頁），堪信為真。
六、兩造前就調整租金事件兩次涉訟，經本院 80年度上字第285
    號及原審 84年度訴字第902號確定判決，分別調整租金自79
    年12月2日起年租金增加為307,440元；自 83年7月18日起調
    整為每年租金430,992元，因本件上訴人係請求自 95年1月1
    日起調整租金，前開判決係分別請求自79年12月2日、83年7
    月18日起調整租金，其訴訟標的不同，應受判決事項亦不同
    ，屬不同事件，為不同之形成之訴，故無爭點效之適用。上
    訴人主張：本件應受本院 80年度上字第285號事件及臺灣臺
    北地方法院 84年度訴字第902號事件計算方式，即公告地價
    額年息6％或申報地價額7.5％計算之拘束云云，即有誤會，
    合先敘明。
七、按民法第442條前段規定：「 租賃物為不動產者，因其價值
    之昇降，當事人得聲請法院增減其租金」。所謂「價值之昇
    降」，係指租賃物本身之價值於租賃契約成立後，有昇降者
    而言。( 最高法院26年度濱上字第4號判例參照)，而決定增
    減之標準，仍以租賃物本身之交易價值為依據，亦即應以土
    地繁榮程度，及與鄰地租金之比較，稅額之增加等情形為準
    (最高法院48年12月29日民刑事庭推總會議決議參照)。再按
    土地法第97條第１項關於城市地方房屋之租金，以不超過土
    地及其建築物申報總價額年息百分之10為限之規定，係為就
    城市地方房屋，約定租金所設之最高額限制。被上訴人承租
    系爭土地搭蓋平房供住家使用，附近地理環境，自84年來亦
    無巨大改變等情，為兩造所不爭，亦經原審勘驗現場附近環
    境，並依職權調取原審 84年度訴字第902號民事卷宗內所附
    之當時現場照片比對核閱無誤，另有現場照片可稽（見原審
    卷第65頁至第66頁 ）。又，面對系爭房屋右邊200公尺係吉
    林路，左邊經過新安宮右轉１00公尺可達德惠街，再轉左邊
    50 公尺可至松江路，亦有原審勘驗筆錄可稽（ 見原審卷第
    63頁），故系爭土地接近台北市○○路，地理位置甚佳，應
    無跌價趨勢，再參以系爭土地79年7月公告現值91,000元、8
    3年7月公告現值為每平方公尺118,400元，95年1月公告現值
    為126,000元；80年7月公告地價為38,700元，83年公告地價
    為43,800元，93年1月公告地價為48,400元（ 94年無公告地
    價）， 96年1月之公告地價為51,500元，有土地登記謄本、
    公告現值及公告地價表可證（ 見本院卷第108頁、原審北調
    卷第5頁、19頁），本院認應以起訴時93年1月申報地價之年
    息7%調整租金為適當。查系爭土地 93年1月之申報地價為每
    平方公尺38,720元 ，共164平方公尺，有土地登記簿謄本可
    稽（見原審北調卷第5頁），故系爭土地申報總價格為6,350
    ,080 元（38,720×164），其年息7%為444,506元（6,350,0
    80×7％，元以下四捨五入）。
八、上訴人雖主張：上訴人以 82年11月8日台北4支郵局第236號
    存證信函通知被上訴人，系爭土地自80年7月1日起公告地價
    調高為每平方公尺38,700元 ，總地價7,082,100元，其年息
    10 ％為708,210元 ( 如按判決年息6％為424,926元)，應請
    自民國82年1月1日起按新調高公告地價標準算付，被上訴人
    於翌年即83年1月18日以台北55郵支局第868號存證信函，寄
    交82年1月1日起同年12月31日止租金424,926元，即按年息6
    ％計算之金額，故被上訴人已默示同意依土地公告地價總額
    年息6％計付租金云云。惟查被上訴人係按每年「 424,9 26
    元 」繳付租金，有台北55郵支局第868號存證信函可證（見
    本院卷第31頁 ），其係按「424,926元」之固定金額繳納年
    租金，難認其已默示同意「 依土地公告地價總額年息6％」
    之不固定金額計付租金（公告地價可能變動），況原審84年
    度訴字第902號確定判決，已自83年7月18日起調整每年租金
    為「430,992元 」，已如前述，益足佐證無該默示同意存在
    ，上訴人之主張，自不足取。
九、綜上所述，上訴人依民法第442 條規定，請求就被上訴人承
    租之系爭土地，自 95年1月1日起調整為每年444,506元之範
    圍內，為有理由，應予准許。逾此為無理由，應予駁回。原
    審為上訴人敗訴之判決，並無不合。上訴意旨指摘原判決不
    當，求予廢棄改判，為無理由，應予駁回。
十、本件事證已臻明確，兩造其餘攻擊、防禦方法及未經援用之
    證據，經本院審酌後認對判決結果不生影響，爰不一一論列
    ，附此敘明。
十一、據上論結，本件上訴為無理由，依民事訴訟法第 463條、第
    385條第1項前段、第449條第1項、第78條，判決如主文。
中　　華　　民　　國　　96　　年　　2　　月　　13 　　日
                    民事第十一庭
                        審判長法  官  鄭雅萍
                              法  官  薛中興
                              法  官  林恩山
正本係照原本作成。
不得上訴。
中　　華　　民　　國　　96　　年　　2 　　月　　13　　日
　　　　　　　　　　　　　　　書記官　周淑靜
